臺灣高等法院臺中分院刑事判決　　　　 96年度上訴字第105號
上　訴　人　臺灣苗栗地方法院檢察署檢察官
被　　　告　己○○
　　　　　　　　　　號
　　　　　　戊○○
　　　　　　　　　　6弄50號
共　　　同
選任辯護人　劉正穆　律師
　　　　　　徐宏澤　律師
上列上訴人因被告等常業重利等案件，不服臺灣苗栗地方法院95
年度訴字第320號中華民國95年10月26日第一審判決（起訴案號
：臺灣苗栗地方法院檢察署94年度偵字第4396號、95年度偵字第
1846號），提起上訴，本院判決如下：
    主  文
上訴駁回。
    理  由
一、公訴意旨略以：緣另案被告丁○○、丙○○（業經台灣高等
    法院另案各判處有期徒刑1年在案）與被告己○○、戊○○
    及共同被告乙○○（業經原審判決無罪確定在案）等人，自
    民國（下同）92年9月間起共同以經營地下錢莊為業，由丁○○、丙○○擔任負責人，僱用己○○、乙○○及戊○○等
    人負責接洽客戶及催討債務，共同基於常業重利之犯意聯絡
    ，以透過友人相互介紹或刊登報紙小廣告之方式，利用經濟
    上有急迫或無經驗之人急需金錢週轉之際，預設苛刻重利之
    條件而貨予金錢，且須先預扣利息，簽立借據、本票，質押
    身分證或其他證件，而取得與原本顯不相當之重利。嗣丁○○於92年5月24日在苗栗縣竹南鎮○○路135號「竹江企業有
    限公司」內，趁告訴人庚○○急需用錢之急迫情形，借款新
    臺幣（下同）3萬元予告訴人，約定每10天為1期，每萬元收
    取利息2000元（即俗稱月息30分）之利息，由告訴人提供9
    萬元之本票1紙為擔保，而取得與原本顯不相當之重利。嗣
    於94年9月間，告訴人前後雖已償還6萬5千元，但丁○○仍
    要求告訴人償還剩下之2萬5千元，因告訴人已無力償還，不
    得已只好簽下「如無法如期繳納則違約金一日1500元整」之
    切結書。因認被告己○○、戊○○等2人亦涉有修正前刑法
    第345條常業重利及刑法第304條第1項強制等罪嫌云云。
二、按犯罪事實應依證據認定之，無證據不得認定犯罪事實；又
    不能證明被告犯罪者，應諭知無罪之判決，刑事訴訟法第15
    4條第2項、第301條第1項前段分別定有明文。次按事實之認
    定，應憑證據，如未能發現相當證據，或證據不足以證明，
    自不能以推測或擬制之方法以為裁判基礎；又認定不利於被
    告之事實，須依積極證據，苟積極證據不足為不利於被告事
    實之認定時，即應為有利於被告之認定，更不必有何有利之
    證據（最高法院30年上字第816號、40年臺上字第86號判例
    參照）。另刑事訴訟法第161條已於91年2月8日修正公布，
    其第1項規定：檢察官就被告犯罪事實，應負舉證責任，並
    指出證明之方法。因此，檢察官對於起訴之犯罪事實，應負
    提出證據及說服之實質舉證責任。倘其所提出之證據，不足
    為被告有罪之積極證明，或其指出證明之方法，無從說服法
    院以形成被告有罪之心證，基於無罪推定之原則，自應為被
    告無罪判決之諭知（最高法院92年臺上字第128號判例參照
    ）。
三、公訴人認被告己○○、戊○○等2人涉犯上開常業重利及強
    制等罪嫌，無非係以告訴人庚○○於警詢時、偵查中指訴曾
    向共犯丁○○經營之地下錢莊借款3萬元，已償還6萬5千元
    ，丁○○仍要求告訴人償還剩下之2萬5千元，因告訴人無力
    償還，不得已乃簽下「如無法如期繳納則違約金一日1500元
    整」之切結書等語，及證人羅煥鳴、羅林修妹、甲○○於警
    詢時及偵查中之證述，並有告訴人所簽發面額9萬元之本票
    、切結書影本各1紙及現場照片11幀等為其論據。
四、訊據被告己○○、戊○○等2人均矢口否認有常業重利及強
    制等犯行，被告己○○辯稱：伊未與丁○○共同經營地下錢
    莊，亦未受僱於丁○○，伊係想多賺一點錢，才以4萬元之
    價錢，向丁○○買斷其對告訴人之債權（即上開9萬元本票
    ），買完後伊始邀被告戊○○、乙○○等人一起去要債。至
    丁○○與告訴人上開利息之約定，伊並不知情云云（見偵字
    第4396號偵查卷第91頁、原審95年10月12日審判筆錄第18頁
    、第19頁及本院卷第29、47、101頁）。被告戊○○亦辯稱
    ：伊並未與丁○○共同經營地下錢莊，亦未受僱於丁○○，
    係被告己○○邀伊一起去要債，伊始與被告己○○、乙○○
    等人一起去要債。至丁○○與告訴人上開利息之約定，伊並
    不知情云云。經查：
（一）按刑法第28條規定：2人以上共同實行犯罪之行為者，皆
      為正犯。雖刑法上之共同正犯僅須具有犯意聯絡、行為分
      擔，即足成立，既不問犯罪動機起於何人，亦不必每一階
      段犯行均經參與為其必要；質言之，共同正犯間彼此分擔
      之行為，並非必須相同，且在犯意聯絡範圍內，應就全部
      犯罪結果負責。惟其苟非基於犯意之聯絡，而分擔部分之
      行為即不符合刑法第28條之共犯關係，而不能令其就其他
      人之行為同負刑法上之責任。是本件須審究者，厥為被告
      己○○、戊○○2人與另案被告丁○○就本件常業重利犯
      行部分，是否具有犯意聯絡及行為分擔？次按乘他人急迫
      、輕率或無經驗貸以金錢或其他物品，而取得與原本顯不
      相當之重利者，為重利罪；以犯前條之罪為常業者，為常
      業重利罪，刑法第344條、第345條分別定有明文。是以常
      業重利罪之成立要有件有四：乘他人急迫、輕率或無經
      驗。貸以金錢或其他物品。取得與原本顯不相當之重
      利。以之為常業。查：(一)本件因告訴人之友人林昌正急
      需用錢，告訴人乃於92年5月24日向另案被告丁○○經營
      之地下錢莊「竹江企業有限公司」借款3萬元，約定每10
      天為1期，每萬元收取利息2000元，即俗稱月息30分，並
      由告訴人提供9萬元之本票1紙為擔保，而告訴人已返還6
      萬5千元等情，業據告訴人陳明在卷，並經證人即另案被
      告丁○○於原審審理時到庭結證屬實（見原審95年9月28
      日審判筆錄第15頁），並有告訴人簽發之面額9萬元本票
      影本1紙附卷可參，揆諸另案被告丁○○貸以上開金錢時
      ，既與借款人即告訴人約定借款1萬元，每10天1期須還息
      2000元，即每月利息為6000元，經換算利率為年利率百分
      之720，是另案被告丁○○取得之利息與原本顯不相當，
      其應成立常業重利罪，固堪認定。然參諸告訴人庚○○於
      原審審理中經以證人身分具結後結證稱：「我是向另案被
      告丁○○借錢，已忘記借錢當時被告己○○、戊○○、乙○○3人是否在場；被告己○○3人至我家要錢之前，我並
      不認識被告己○○3人，也不知道被告己○○3人是否為竹
      江企業有限司之員工；被告己○○3人至我住處要錢時，
      有稱本票係另案被告丁○○所交付」等語（見原審95年10
      月12日審判筆錄第5頁、第6頁）；於本院審理時復到庭陳
      稱：「我向丁○○借錢時，並沒有看到被告己○○、戊○○等人在場」等語（見本院卷第100頁）。另證人丁○○
      於原審審理亦到庭結證稱：「被告己○○、戊○○、乙○○3人，我僅認識己○○，另2位被告我並不認識，我和被
      告己○○是在我開設中古車行時，至被告己○○所開設之
      洗車廠洗車時認識，我並未與被告己○○3人共同經營中
      華當舖及竹江企業有限公司之地下錢莊業務；我因欲結束
      新竹之業務，沒有時間再向告訴人催討債務，乃以4萬元
      之價格將我對告訴人之債權讓與被告己○○」等語（見原
      審95年9月28日審判筆錄第12頁至第16頁)，是本件縱認另
      案被告丁○○涉犯常業重利罪，且被告己○○、戊○○、
      乙○○3人亦不否認於94年9月27日曾持告訴人所簽發之上
      開本票至告訴人住處催討債務，告訴人並因而償還6萬元
      ，然依告訴人庚○○及證人丁○○上開證述內容以觀，尚
      難僅憑被告己○○、戊○○、乙○○3人曾至告訴人住處
      討債，遽認被告3人與另案被告丁○○就丁○○借款予告
      訴人之上開重利罪犯行，具有犯意聯絡及行為分擔。蓋衡
      諸常情，討債行為乃受託為他人處理事務，其間可能係基
      於委任關係、僱傭關係，抑或係單純基於朋友間之情誼關
      係，皆有可能，若無積極證據足資證明，尚無法將討債者
      視為與經營地下錢莊者具有重利罪之犯意聯絡及行為分擔
      。(二)至另案被告丁○○嗣曾將其對告訴人之上開9萬元本
      票債權，以4萬元之價格讓與被告己○○，不惟迭據被告
      己○○於偵查及原審審理時分別陳明在卷（見393號他案
      卷第159、166頁及原審卷第102頁），並經證人丁○○於
      原審到庭結證屬實（見原審卷第78頁），自堪信為真實。
      上開9萬元本票債權既係被告己○○事後向另案被告丁○○所購買，則關於丁○○與告訴人上開利息之約定，自與
      被告己○○無涉。另被告戊○○係於被告己○○購買上開
      9萬元本票債權後，始受邀共同討債，亦據被告己○○、
      戊○○等2人分別陳明在卷，是關於丁○○與告訴人上開
      利息之約定，亦與被告戊○○無涉。(三)參以台灣高等法院
      95年上訴字第4357號刑事判決就另案被告丁○○、丙○○
      涉犯上開常業重利部分判決時，亦僅認丁○○、丙○○2
      人是上開常業重利罪之共同正犯，並未認定被告己○○、
      戊○○2人就上開常業重利部分為共同正犯，有台灣新竹
      地方法院95年度訴字第99號及台灣高等法院95年上訴字第
      43 57號刑事判決各1份在卷足憑（見本院卷第67頁至第91
      頁），益見被告己○○、戊○○等2人並未與另案被告丁○○、丙○○共同經營上開地下錢莊無疑。(四)至證人羅煥
      鳴於警詢時證稱：「我看到戊○○於94年底及同年10月8
      日晚上，2次夥同己○○至我住處向我哥哥庚○○要錢。
      第3次是94年10月9日深夜，戊○○夥同己○○持木棍及鋁
      棒砸毀我住處玻璃及鄰居大貨車玻璃。第4次是今日（即
      94 年11月11日）又前來我住處向我哥哥庚○○要債」等
      語；證人羅林修妹證稱：「我兒子庚○○曾向一個姓彭的
      人借錢，但我不知是何時在何地借的，地下錢莊的人自94
      年9 月底起至同年11月11日止，共6次至我家暴力討債，
      我家的玻璃有被打破過2次」等語；及甲○○證稱：「我
      家離庚○○家約有50公尺，我的大貨車於94年9月27日在
      苗栗縣頭份鎮○○里○○鄰○○街17號前遭人砸毀，因為我
      的鄰居庚○○向地下錢莊借錢沒還，地下錢莊的人就到他
      家裡砸毀他家的大門玻璃及我的大貨車」等語，均僅能證
      明被告己○○、戊○○等2人於94年間（即己○○購買上
      開本票債權後）曾涉犯毀損部分（該毀損部分業經原審判
      決公訴不受理確定在案），並不能證明其2人亦涉及丁○○於92年5月24日之常業重利部分，是並無法資為不利於
      被告己○○、戊○○等2人之證明。(五)另證人丙○○於警
      詢及偵查時證稱：「我於92年9月初開始經營地下錢莊，
      93起成立中華租賃公司，中華租賃公司負責人是我，丁○○是公司之業務員。我借款給他人利息每10天為1期，每
      期利息15分，借款當天先扣1期利息，借款需簽立本票或
      支票，必要時須質押身分證件。丁○○是跟我分租公司之
      人，也是朋友。我與己○○僅有一面之緣，但我並不認識
      戊○○、乙○○」等語，亦無法證明被告己○○、戊○○
      等2人涉及上開丁○○於92年5月24日之常業重利部分，故
      亦不能作為不利於被告己○○、戊○○等2人之證明。(六)
      綜上所述，本件依現存證據，並無法證明被告己○○、戊○○等2人就上開常業重利部分，與另案被告丁○○、丙○○間具有犯意聯絡及行為分擔。
（二）次按刑法第304條第1項之強制罪係以強暴、脅迫使人行無
      義務之事或妨害人行使權利為要件。查本件公訴人認被告
      己○○、戊○○等2人涉犯上開強制罪，固提出告訴人簽
      下之「如無法如期繳納則違約金一日1500元整」切結書影
      本1紙為據。惟查告訴人所簽立之上開切結書，係告訴人
      在借款而簽發面額9萬元之本票作擔保時，即由告訴人在
      上開本票背面上簽立，並非告訴人借款後另行所為等情，
      業據證人丁○○於原審審理中結證稱：「上開切結書係92
      年5月24日告訴人借款時即已簽署」等語（見原審95年9月
      28日審判筆錄第15頁）：證人即告訴人庚○○於原審審理
      中結證稱：「借錢當天簽本票時就有簽切結書的內容，是
      我心甘情願簽的」等語（見原審95年10月12日審判筆錄第
      8頁）及於本院準備程序時又陳稱：「我借錢的地點是在
      苗栗縣竹南鎮○○路135號竹江公司裡面，切結書是寫在
      本票背面，我借錢而簽本票作擔保時，切結書的內容就已
      記載了」等語（見本院卷第49頁）。又上開切結書確係記
      載在上開本票背面上，亦有上開本票（含背面切結書）影
      本1紙附卷可稽（見4396號偵查卷第52、53頁），苟上開
      切結書並非告訴人於借款而簽發本票作擔保時所簽立，衡
      情應會另行以紙張簽立，應不致於在上開本票背面上簽立
      ，益證上開切結書應係於告訴人向另案被告丁○○借錢時
      即已簽立無疑。上開切結書既係告訴人於92年5月24日向
      另案被告丁○○借錢時即已簽立，而丁○○於92年5月24
      日貸以上開金錢給告訴人涉犯常業重利犯行部分，又與被
      告己○○、戊○○等2人無涉（被告己○○執有上開本票
      係事後以4萬元之價格向丁○○所購買），被告己○○、
      戊○○等2人就該部分並不成立共同正犯關係，已如前述
      ，是此強制部分亦與被告己○○、戊○○2人無涉。況告
      訴人借款時，丁○○並未施用強暴、脅迫手段（此觀告訴
      人於原審陳稱「切結書的內容是我心甘情願簽的」等語自
      明），益見被告己○○、戊○○等2人並無強制罪之犯行
      。
（三）此外復查無其他確切證據足資證明被告己○○、戊○○等
      2人確有上開常業重利及強制罪等犯行，是其2人之犯罪並
      不能證明。
五、原審調查後認被告己○○、戊○○等2人之犯罪並不能證明
    而為無罪之判決，核無違誤。檢察官上訴意旨仍執前詞指摘
    原判決不當，並無理由，應予駁回。
六、據上論結，應依刑事訴訟法第368條，判決如主文。
本案經檢察官張秋源到庭執行職務。
中　　華　　民　　國　　96　　年　　4 　　月　　24　　日
            刑事第八庭  審判長法  官  羅  得  村
                              法  官  陳  宏  卿
                              法  官  劉  榮  服
上列正本證明與原本無異。
除檢察官得上訴外，餘不得上訴。
如不服本判決應於收受送達後十日內向本院提出上訴書狀，其未
敘述上訴之理由者並得於提起上訴後十日內向本院補提理由書（
均須按他造當事人之人數附繕本）。
                              書記官  周  巧  屏
中　　華　　民　　國　　96　　年　　4 　　月　　24　　日
